【裁判字號】    97,上,831
【裁判日期】    971230
【裁判案由】    撤銷股份移轉登記
【裁判全文】
臺灣高等法院民事判決                   97年度上字第831號
上  訴  人  乙○○
            甲○○
            張素真
共      同
訴訟代理人  成介之律師
複  代理人  徐秀蘭律師
            丙○○
                        之2
被  上訴人  丁○○
訴訟代理人  王志陽律師
上列當事人間請求撤銷股權移轉登記事件，上訴人對於中華民國
97年7月11日臺灣新竹地方法院96年訴字第192號判決提起上訴，
本院於97年12月16日言詞辯論終結，判決如下：
    主      文
上訴駁回。
第二審訴訟費用由上訴人負擔。
    事實及理由
一、被上訴人起訴主張略以：
  (一)伊執有上訴人乙○○於民國84 年4月17日簽發之本票乙紙，
    票面金額為新台幣（下同）1,000萬元，到期日為84年5月25
    日，經提示未獲付款後，伊聲請本票裁定，而由原法院以84
    年度票字第1460號裁定准許強制執行。伊執該裁定及本票聲
    請強制執行，而由原法院以84年度執字第2913號清償票款強
    制執行事件受理在案，嗣因執行所得財產不足清償債權，原
    法院核發94年9月7日新院月84執文字第2913號債權憑證予伊
    收執後執行程序終結。
  (二)伊為聲請繼續強制執行上訴人乙○○僅剩之財產即其持有之
    生旺實業股份有限公司（以下簡稱生旺公司）股權，而向經
    濟部申請抄錄生旺公司變更登記表，後再取得股東、監察人
    名單及股東名冊後，方得知上訴人乙○○原持有生旺公司股
    份12,400股，卻於財產將受強制執行之際，於90年10月11日
    以買賣為由移轉700 股登記予訴外人王宗仁（即乙○○之子
    ），另以買賣為由，將其中2,700股、2,000股分別移轉登記
    至上訴人甲○○（乙○○之子）、上訴人張素真（甲○○配
    偶）名下，斯時上訴人乙○○名下僅存7,000 股，又再於91
    年8月5日以買賣為由，將僅存之7,000 股分別移轉登記予訴
    外人王宗仁、訴外人王麗芬（即乙○○之女）各4,000、3,0
    00股，使上訴人乙○○取得生旺公司之股份因而成為零。伊
    乃先向原法院訴請撤銷其等間就生旺公司股權之移轉行為（
    案號為原法院94 年度重訴字第175號，下稱原法院另案），
    經判決伊勝訴，上訴人上訴，經本院96 年度重上字第124號
    （下稱本院另案）判決駁回上訴，再經最高法院97年度台上
    字第811號裁定駁回上訴確定。
  (三)上訴人乙○○為免其僅剩財產即生旺公司股份遭原告聲請法
    院強制執行，而將所持有之股份，分次移轉登記予上訴人甲
    ○○、張素真之行為，顯有損害於伊之債權，爰依據民法第
    244 條規定，請求撤銷上訴人間之移轉行為，並將股份回復
    登記為上訴人乙○○所有，並於原審聲明：(1)乙○○與甲○
    ○間就生旺實業股份有限公司之股權於90年10月11日所為2,
    700 股之移轉行為，應予撤銷。(2)乙○○與張素真間就生旺
    實業股份有限公司之股權於90 年10月11日所為2,000股之移
    轉行為，應予撤銷。(3)甲○○、張素真就前開二項之撤銷，
    應向生旺實業股份有限公司辦理股權移轉登記為乙○○所有
    。原審為被上訴人全部勝訴判決，上訴人不服提起上訴。被
    上訴人於本院聲明：上訴駁回。
二、上訴人則以：
  (一)上訴人乙○○與上訴人甲○○、張素真間雖有親屬關係，惟
    90年10月間，因上訴人乙○○所經營之訴外人生旺公司急需
    現金向法院提存擔保金，以免除扣押，因此出售其持有之股
    份籌措擔保金，惟仍希望該公司由家族繼續經營，因而陸續
    將股票出售予子女即上訴人甲○○、張素真、訴外人王麗芬
    、王宗仁。但上訴人甲○○、張素真、訴外人王宗仁一時無
    法籌措大筆現金向上訴人乙○○購買生旺公司股份，因而向
    訴外人王麗芬商洽，由其以自有之房屋向銀行貸款後借予上
    訴人甲○○、張素真及訴外人王宗仁做為購買股份之用，且
    為避免輾轉給付，將該筆款項作為生旺公司擔保金提存使用
    ，而由訴外人王麗芬直接為生旺公司辦理提存手續。因此，
    上訴人乙○○與甲○○、張素真間之股份轉讓係有償行為。
  (二)上訴人乙○○出售股票取得與股份價值相當之價款，並非積
    極減少財產或消極增加債務，並未損及被上訴人之債權。況
    上訴人轉讓股票時，距離被上訴人聲請強制執行已有6、7年
    之久，苟上訴人確有損害被上訴人債權之意，應於執行之初
    即為轉讓。且轉讓之時，生旺公司經營狀況不佳，其股票並
    無價值，亦為被上訴人明知。被上訴人因認為生旺公司於移
    轉經營權後，經營應有起色，即起訴請求撤銷被告間之移轉
    行為，縱然股份移轉後生旺公司之股票較移轉前之價值為高
    ，亦不能認為移轉之時有損害債權之情。
  (三)上訴人乙○○於移轉相關股權予上訴人甲○○、張素真及王
    宗仁後，尚餘7,000股，以每股價格1,000元計算，上訴人乙
    ○○當時之財產尚有700萬元，但被上訴人債權僅有9,831,3
    17元，上訴人縱有侵害債權，亦僅有2,831,317 元，因被上
    訴人已另案撤銷上訴人與王宗仁間之700 股股權移轉，故本
    件股權移轉行為自無侵害被上訴人債權之虞等語資為抗辯。
    並於本院聲明：(1)原判決廢棄。(2)被上訴人在第一審之訴駁
    回。
三、兩造不爭執事實：
  (一)被上訴人於84年間取得對上訴人乙○○1,000萬元及自84年6
    月1日起按年息6%計算利息之金錢債權，並聲請本票裁定。8
    4年6月19日原法院以84年度票字第1460號裁定准許強制執行
    。於強制執行中（原法院84年度執字第2913號），上訴人乙
    ○○之財產，僅有新竹市○○段571之22 、571之232二筆土
    地、坐落其上之門牌號碼新竹市○○路○段31弄647巷58 號
    房屋一棟，及上訴人乙○○所持有之生旺公司股票12,400股
    。上開不動產經以6,300,000 元拍定，經分配執行費、土地
    增值稅及第一順位抵押權中國農民銀行之欠款外，所餘之4,
    219,886 元，原應分配抵押權登記之第二順位債權人林朝成
    ，惟此部分經被上訴人對上訴人乙○○、訴外人林朝成就上
    開不動產提起塗銷抵押權之訴，主張第二順位抵押權債權額
    500萬元抵押權不存在，經原法院84年度訴字第641號、本院
    84年度上字第1648號、86 年度上更(一)字第216號、89年度上
    更(二)字第353號及最高法院91 年度台上字第1448號判決，並
    於91年7月25日判決確定（見原審卷(一)第68-97頁）。被上訴
    人亦對訴外人林朝成提起分配表異議之訴，請求就訴外人林
    朝成名下登記之前開500萬元抵押權、普通債權10 萬元不得
    列入分配表受分配，經原法院於92 年8月12日以85年度訴字
    第403 號分配表異議事件判決被上訴人勝訴，嗣因訴外人林
    朝成未繳上訴裁判，由本院93 年度上字第821號裁定駁回上
    訴，再經最高法院於93年6月10日93年度台抗字第436號裁定
    駁回抗告確定（見原審卷(一)第98-101頁）。
  (二)另被上訴人據以聲請84年度票字第1460號本票強制執行裁定
    之本票，上訴人乙○○亦對被上訴人提起確認本票債權不存
    在之訴，經原法院竹北簡易庭於91 年9月12日以84年度北簡
    字第63號判決駁回乙○○之訴，再經原法院合議庭於94 年1
    月14日以91 年度簡上字第124號判決駁回上訴確定（見原審
    卷(一)第102-123頁）。
  (三)上開訴訟確定後，原分配予訴外人林朝成之4,219,826 元及
    提存利息等，改分配予被上訴人， 被上訴人受償4,350,999
    元，其中65,650元為執行費用，被上訴人與上訴人乙○○間
    之84年度執字2913號執行案件，於94年9月7日核發債權憑證
    予被上訴人後，執行程序終結（見原審卷(一)第14-15頁）。
  (四)90年10月以前，上訴人乙○○持有生旺公司12,400股，訴外
    人王宗仁持有2,000股、訴外人王麗芬持有2,700股；嗣上訴
    人乙○○於90年10月11日移轉其中700 股予訴外人王宗仁，
    移轉2,700股予上訴人甲○○、移轉2,000股予上訴人張素真
    ，上訴人乙○○持有之生旺公司股數成為7,000 股。嗣上訴
    人乙○○於91年8月5日再移轉生旺公司股份4,000 股予訴外
    人王宗仁，移轉3,000 股予訴外人王麗芬，上訴人乙○○持
    有之生旺公司股數成為零股，訴外人王宗仁持有之生旺公司
    股數成為6,700 股，訴外人王麗芬持有之生旺公司股數成為
    5,700 股。上情有生旺公司變更登記表、財政部臺灣省北區
    國稅局91年度證券交易稅一般代徵稅額繳款書，繳款書及生
    旺公司之變更登記在卷可按（原法院另案卷(一)第10-15、28-
    29頁，卷(二)第3-58頁）。
四、上訴人又主張其轉讓股權係屬有償行為，並未損害被上訴人
    債權，則本件所應審究者厥為：(一)被上訴人提起撤銷上訴人
    間之生旺公司股份轉讓訴訟是否已經超過民法第245 條規定
    之除斥期間？(二)上訴人間之股權移轉行為，係有償行為或無
    償行為？(三)上訴人間之股權移轉行為，是否侵害被上訴人之
    債權？(四)上訴人甲○○、張素真受移轉時，是否知悉有撤銷
    原因？茲論述如下。
五、被上訴人提起撤銷上訴人間之生旺公司股份轉讓訴訟是否已
    經超過民法第245條規定之除斥期間？
  (一)被上訴人持有之本票雖在84年間取得原法院84年度票字第16
    40號裁定准許強制執行，並在84年7月6日聲請強制執行，由
    原法院84年度執字第2913號執行案件執行，並查封執行上訴
    人乙○○名下之不動產，但上訴人乙○○旋即對被上訴人提
    出原法院84年度竹北簡字第63號確認本票債權不存在之訴，
    並於84 年8月17日具狀向原法院執行處聲請停止強制執行。
    而被上訴人亦對訴外人林朝成（上訴人查封拍賣不動產之第
    二順位抵押權人）提起塗銷抵押權之訴而由原法院84年度訴
    字第641號案件審理。訴外人段宏莒於84 年10月26日就執行
    程序聲明異議。上訴人乙○○之上開不動產經多次拍賣，嗣
    於85年1月3日由訴外人段宏莒拍得。85 年2月29日由上訴人
    乙○○與訴外人林朝成聯名具狀請求就拍賣價金製作分配表
    分配。上開之確認本票不存在之訴及塗銷抵押權之訴，分別
    在94年1月14日及91年7月25日始確定，被上訴人於94年間始
    獲分配等情，業據原法院調閱原法院執行處84年度執字第29
    13號卷核閱無訛，上訴人對上情亦不爭執。依上所述，被上
    訴人僅執行上訴人乙○○之不動產，即遭重重阻礙。被上訴
    人抗辯因將心力投注於爭取拍賣不動產所得價金及進行各項
    訴訟，始未聲請執行上訴人乙○○其他財產等語，應堪採信
    。被上訴人如未聲請執行上訴人乙○○其他財產，自不知上
    訴人乙○○持有之生旺公司股份變動之情形。
  (二)被上訴人與上訴人乙○○間之訟爭於94年間始均判決確定，
    被上訴人方受分配拍賣所得價款，並在94年9月7日取得債權
    憑證。被上訴人主張其在94年9月7日之後，為再執行上訴人
    乙○○之財產，而聲請生旺公司之登記事項卡始發現上訴人
    乙○○之股權業經轉讓，其中由訴外人王宗仁及王麗芬之股
    權變動情形得知上訴人乙○○曾經轉讓轉權予該二人，旋即
    於94年10月24日提起另案請求撤銷上訴人乙○○與訴外人王
    宗仁、王麗芬間就生旺公司股份移轉訴訟。由被上訴人獲分
    配拍賣價金、取得執行名義、提起原法院另案訴訟等事實，
    在時間上之密接性觀之，被上訴人主張其係為接續執行上訴
    人乙○○之財產始發覺，上訴人乙○○持有之生旺公司股份
    業經轉讓他人等情，尚不違常情，應堪採信。而據被上訴人
    提出附卷之生旺公司登記事項卡，確實僅能得知上訴人乙○
    ○所持有之股份成為零股，無法得知受讓人為何人，有該公
    司登記事項卡在卷可參（見原審卷(一)第19頁）。而被上訴人
    亦在原法院另案中聲請調取生旺公司之股東異動之相關資料
    ，有原法院另案之95 年3月15日言詞辯論筆錄及承審法官批
    示調閱相關資料之報告單可參。如被上訴人早已知悉上訴人
    乙○○之股份轉讓何人，應無再聲請上開案件承審法官調閱
    之理。故被上訴人主張其在原法院另案中調得生旺公司股東
    異動資料，經聲請閱卷後始知上訴人間之股份轉讓行為，應
    堪採信。
  (三)原法院另案調閱之生旺公司登記資料係於95 年3月24日由經
    濟部以96年3月21日經中三字第09530891870號函檢送予原法
    院另案之承審法官，有上開函文附於原法院另案影印卷內可
    參（見該案卷(二)第71頁）。因此，被上訴人知悉上訴人乙○
    ○及上訴人甲○○、張素真間之股份轉讓事實，應係在95年
    3月21日之後，被上訴人係在96年3月15日提起本件訴訟，有
    原法院之日期章蓋於卷附之被上訴人起訴狀可證，故被上訴
    人提起本件訴訟尚未逾民法第245條之1年除斥期間。
六、上訴人間之股權移轉行為，係有償行為或無償行為？
    上訴人雖抗辯生旺公司之財產因遭被上訴人聲請假扣押，上
    訴人乙○○希望上訴人及訴外人王宗仁等人籌資提供反擔保
    ，惟因上訴人等財務狀況亦不佳，因而商議由訴外人王麗芬
    以其名下之新竹香山房屋向銀行貸款450 萬元，用以供上訴
    人甲○○、張素真及訴外人王宗仁支付上訴人乙○○之股款
    ，並依據上訴人乙○○之指示借予生旺公司，用以向法院辦
    理提存以撤銷假扣押，上訴人乙○○與上訴人甲○○、張素
    真間之股份轉讓係有償行為云云。惟被上訴人否認訴外人王
    麗芬貸款所得之款項係借予上訴人甲○○、張素真及訴外人
    王宗仁給付股款等情。經查：
  (一)90年10月11日上訴人乙○○之股份依序移轉700股、2,700股
    、2,000 股予訴外人王宗仁、上訴人甲○○、張素真，而依
    序以70萬元、270萬元、200 萬元之價格作價出賣（共計540
    萬元），嗣並向主管機關申報於90年10月11日辦理交割，此
    有生旺公司申報時所附之財政部臺灣省北區國稅局90年度證
    券交易稅一般代徵稅額繳款書可考（原法院另案卷(二)第36-3
    8頁）。此與上訴人所辯其與訴外人王宗仁以450萬元購買上
    訴人乙○○之5,400股生旺公司股票不符。
  (二)上訴人乙○○以出售股票為生旺公司籌措擔保金，自應出售
    具有資力者，訴外人王麗芬以房屋向銀行貸款，獲貸450 萬
    元，上訴人乙○○理應將股份出售予訴外人王麗芬，由王麗
    芬取得股份，然90年10月11日訴外人王麗芬並未受讓任何股
    份，卻由無資力之上訴人甲○○、張素真及訴外人王宗仁向
    訴外人王麗芬借貸購買上訴人乙○○之股權，取得上訴人乙
    ○○之股份，顯與常情未合。
  (三)且彰化銀行於90年10月3日撥款450萬元予王麗芬帳戶，生旺
    公司於同日亦匯款50萬元入此帳戶，同日再由此帳戶開立面
    額500 萬元由台灣銀行新竹分行為付款人之支票一紙，由訴
    外人王麗芬以生旺公司提存代理人身份持向法院辦理撤銷假
    扣押之擔保提存，該500 萬元之提存人乃生旺公司，有訴外
    人王麗芬之彰化銀行活期儲蓄存款存摺影本、國庫存款收款
    書、台灣銀行新竹分行為發票人之面額500 萬元支票及提存
    書等可稽（原法院另案卷(二)第120、125-126頁）。由此資金
    流程觀之，生旺公司之擔保金，一部份為其自有之資金，另
    部分則為訴外人王麗芬之貸款。
  (四)又訴外人王麗芬於90 年10月3日為生旺公司辦妥前述提存後
    ，生旺公司於90年10月31日電匯34,251元，以供支付同日應
    付銀行之放款利息34,251元；同年11月29日生旺公司又電匯
    34,251元，以供支付同日應付之銀行放款利息34,197元；同
    年12月26日生旺公司又電匯34,251元，以供支付同日應付之
    銀行放款利息33,851元，有訴外人王麗芬之彰化銀行活期儲
    蓄存款存摺明細可證（原法院另案卷(二)第120 頁）。復以；
    證人即生旺公司之會計楊晴惠於本院另案審理時證述：「老
    闆認為利息應該由生旺公司負擔……所以指示我要把利息錢
    給付給王麗芬，我直接匯到王麗芬的銀行帳戶」等語（見本
    院另案卷第128頁背面）。且上訴人甲○○亦於96年8月10日
    在本院另案審理時證稱，訴外人王麗芬之貸款利息由生旺公
    司負擔，訴外人王麗芬沒有登記生旺公司股份，以後生旺公
    司要清償450萬元予王麗芬等語（見本院另案卷第129頁）。
    又上訴人張素真於96 年6月29日於本院另案審理中，亦證稱
    訴外人王麗芬之房屋貸款450 萬元係借予上訴人乙○○等語
    （見本院另案卷第129頁背面）。
  (五)綜合上開資金給付及生旺公司給付貸款利息之流程，上訴人
    甲○○、訴外人楊晴惠於本院另案之證詞，暨上訴人張素真
    亦在該案中證稱，王麗芬之貸款係借予上訴人乙○○等語，
    可知上訴人王麗芬之貸款450 萬元應非借予上訴人甲○○、
    張素真及訴外人王宗仁。 訴外人王麗芬向銀行貸款所得450
    萬元，由生旺公司負擔貸款利息，且需由生旺公司負責償還
    訴外人王麗芬，復以上訴人張素真亦證稱該款項非借予上訴
    人甲○○、張素真及訴外人王宗仁等人，可認定訴外人王麗
    芬貸款所得之450 萬元應係借予訴外人生旺公司，非借予上
    訴人甲○○、張素真等人。故上訴人等人辯稱，該款項係借
    予上訴人甲○○、張素真及訴外人王宗仁用以向上訴人乙○
    ○購買生旺公司股份，顯非事實，難以採信。
  (六)綜上所述，上訴人提出之90年10月11日股權移轉之股款支付
    證據，均無法證明上訴人甲○○、張素真於受讓上訴人乙○
    ○所持有之生旺公司股份時確有支付對價，故應認90年10月
    11日上訴人乙○○移轉生旺公司股份股予上訴人甲○○、張
    素真之行為，應係無償行為。
七、上訴人間之股權移轉行為，是否侵害被上訴人之債權？
    上訴人雖另抗辯，被上訴人在執行程序中完全未查封上訴人
    乙○○所持有之生旺公司股票，係因生旺公司經營不善，該
    股票並無價值，因此，上訴人間轉讓股票並未侵害被上訴人
    之債權。退步言，縱令生旺公司之股票確有價值，上訴人間
    於90年10月11日轉讓生旺公司股票時，當時乙○○名下尚有
    7,000股之生旺股票並非完全無資力云云。經查：
  (一)被上訴人取得之執行名義係本票債權1,000萬元，及自84年6
    月1日起至清償日止，按年息百分之6計算之利息，有原法院
    84年度票字第1460號裁定可參。因此，90年10月11日上訴人
    轉讓生旺公司股票時，被上訴人之債權額應為14,116,666元
    （本金1000萬元及6年4月又10日之利息4,116,666 元），縱
    然扣除拍賣上訴人乙○○之不動產，被上訴人所獲分配之金
    額4,285,349元（被上訴人受償4,350,999元，但應扣除65,6
    50 元之執行費用），斯時被上訴人之債權額仍有9,831,317
    元。上訴人乙○○轉讓股票予上訴人甲○○、張素真及訴外
    人王宗仁後，上訴人乙○○持有生旺公司股票僅剩7,000 股
    。如以上訴人間轉讓股票價格每股1,000 元換算，上訴人乙
    ○○之財產，僅剩700 萬元，尚不足以清償被上訴人之債權
    。因此，上訴人乙○○於90年10月11日轉讓生旺公司股票予
    上訴人張素真及甲○○，應有害於被上訴人之債權。
  (二)綜上所述，上訴人乙○○於90年10月11日無償轉讓生旺公司
    股份2,700股予上訴人甲○○、轉讓2,000股予上訴人張素真
    ，將致上訴人乙○○陷於無資力狀態，有害於被上訴人本票
    債權之滿足。從而，被上訴人依民法第244條第1項規定，請
    求撤銷被告乙○○與上訴人甲○○、及上訴人乙○○與上訴
    人張素真間之生旺公司股票轉讓行為，洵屬有據，應予准許
    。
八、上訴人甲○○、張素真受移轉時，是否知悉有撤銷原因？
    按債權人行使撤銷權，除聲請法院撤銷詐害行為外，如有必
    要，並得聲請命受益人返還財產權及其他財產狀態之復舊，
    此為民法第244條增訂第4項規定之立法理由。本件上訴人甲
    ○○、張素真為上訴人乙○○之子、媳，且上訴人甲○○係
    負責生旺公司在大陸之業務，上訴人張素真係負責生旺公司
    人事業務等情，業據證人楊晴惠於本院另案審理時證稱無訛
    （見本院另案卷第128 頁背面）。且上訴人乙○○之上開不
    動產遭被上訴人假扣押時，上訴人甲○○曾於84 年5月16日
    ，至被上訴人住家樓下恐嚇原告，經臺灣士林地方法院判處
    有期徒刑六月，經本院駁回上訴而確定，有本院84年度上易
    字第5347號判決影本在卷可參（見原審卷(一)170-172 頁），
    故上訴人乙○○與被上訴人間之債務糾葛，上訴人甲○○知
    之甚稔，上訴人張素真為上訴人甲○○之配偶，上訴人甲○
    ○因恐嚇罪遭判刑，就禍福與共之夫妻生活而言，係甚為重
    大之事件，該事件之始末，上訴人張素真亦無不知之理。又
    上訴人張素真於本院另案中亦證稱上訴人乙○○屢次向上訴
    人張素真及上訴人甲○○借款（見本院另案卷第129 頁），
    顯見上訴人甲○○及上訴人張素真均明知上訴人乙○○已經
    濟狀況不佳，而必須向兒女借款應急。上訴人乙○○在經濟
    狀況不佳之情況下，猶將名下生旺股份無償轉讓上訴人甲○
    ○及上訴人張素真，上訴人甲○○、張素真亦知悉此情而受
    讓股份。故本件上訴人甲○○、張素真均知悉系爭股權移轉
    行為有撤銷之原因，則被上訴人訴請上訴人甲○○、張素真
    應向生旺公司辦理股權移轉登記回復為上訴人乙○○所有，
    為有理由，亦應准許。
九、綜上所述，被上訴人於84 年間取得對上訴人乙○○1,000萬
    元及自84年6月1日起按年息6%計算利息之金錢債權，上訴人
    乙○○分別與甲○○、張素真於90年10月11日就生旺公司股
    權所為2,700股、2,000股之移轉，均係無償行為，將致上訴
    人乙○○陷於無資力狀態，有害於被上訴人本票債權之滿足
    。從而，被上訴人依民法第244條第1項規定，請求撤銷上訴
    人乙○○與甲○○、上訴人乙○○與張素真間之股權移轉行
    為，洵屬有據。又上訴人甲○○、張素真均知悉系爭股權移
    轉行為有撤銷之原因，則被上訴人訴請上訴人甲○○、張素
    真應向生旺公司辦理股權移轉登記回復為上訴人乙○○所有
    ，為有理由，亦應准許。原審為被上訴人勝訴之判決，於法
    並無不合。上訴意旨指摘原判決不當，求予廢棄改判，為無
    理由，應予駁回。
十、本件事證已明，兩造其餘攻防方法及訴訟資料經本院斟酌後
    ，核與判決結果不生影響，爰不另一一論述。上訴人聲請訊
    問證人王麗芬，亦認無必要，附此敘明。
十一、據上論結：本件上訴為無理由，爰判決如主文。
中    華    民    國    97    年    12    月    30    日
                    民事第十七庭
                        審判長法  官  藍文祥
                              法  官  吳燁山
                              法  官  陳麗芬
正本係照原本作成。
如不服本判決，應於收受送達後20日內向本院提出上訴書狀，其
未表明上訴理由者，應於提出上訴後20日內向本院補提理由書狀
（均須按他造當事人之人數附繕本）上訴時應提出委任律師或具
有律師資格之人之委任狀；委任有律師資格者，另應附具律師資
格證書及釋明委任人與受任人有民事訴訟法第466條之1第1項但
書或第2項（詳附註）所定關係之釋明文書影本。
中    華    民    國    97    年    12    月    31    日
                              書記官  張永中
附註：
民事訴訟法第466條之1（第1項、第2項）：
對於第二審判決上訴，上訴人應委任律師為訴訟代理人。但上訴
人或其他法定代理人具有律師資格者，不在此限。
上訴人之配偶、三親等內之血親、二親等內之姻親，或上訴人為
法人、中央或地方機關時，其所屬專任人員具有律師資格並經法
院認為適當者，亦得為第三審訴訟代理人。


司法院資訊處製作；財團法人民間司法改革基金會備份。
